臺灣新北地方法院民事判決
111年度簡上字第54號
上  訴  人  李孟哲  
訴訟代理人  周福珊律師
被  上訴人  彭芷瑩  
上列當事人間請求確認本票債權不存在等事件，上訴人對於中華
民國110年10月26日臺灣新北地方法院板橋簡易庭110年度板簡字
第969號第一審判決提起上訴，經本院於111年8月3日言詞辯論終
結，判決如下：
    主  文
一、原判決關於確認上訴人持有如附表所示之本票債權不存在，
    除下列第二項所示者外，其餘不利於上訴人部分暨訴訟費用
    之裁判均廢棄。
二、確認上訴人持有被上訴人如附表所示之本票債權，於逾「新
    台幣（下同）76,753元及其中本金74,160元自109年8月25日
    起至110年7月19日止，按日息萬分之5.4（即年息19.71％）
    計算之利息；暨自110年7月20日起至清償日止，按年息16％
    計算之利息」範圍不存在。
三、被上訴人於原審請求逾上列第二項所示部分，應予駁回。
四、其餘上訴駁回。
五、第一審訴訟費用應由原審原告蕭泓杰負擔二分之一；其餘第
    一審訴訟費用及第二審訴訟費用由上訴人負擔十分之七，餘
    由被上訴人負擔。
    事實及理由
一、被上訴人（即原告）於原審起訴主張略以：按本票雖為無因
    證券，然發票人非不得以自己與執票人間所存之抗辯事由對
    抗執票人，如發票人提出其基礎原因關係不存在之對人抗辯
    ，執票人自應就該基礎原因關係存在之積極事實，負舉證責
    任。查被上訴人彭芷瑩固於108年10月25日簽發如附表一所
    示票面金額30萬元之本票一紙（下稱系爭本票）予上訴人，
    惟彭芷瑩未曾自上訴人處受有金錢之給付，且彭芷瑩與上訴
    人間亦未有何法律關係存在，是系爭本票之基礎原因關係並
    不存在，則其票據債權即無所附麗而不存在。為此，求為判
    決：確認上訴人持有鈞院110年度司票字第1725號本票裁定
    （下稱系爭本票裁定）所示之本票債權不存在等語。
二、上訴人（即被告）答辯略以：　　
　㈠上訴人為上益當舖實際經營負責人，被上訴人彭芷瑩與原審
    原告蕭泓杰為夫妻關係，因蕭泓杰向上訴人借款30萬元（下
    稱系爭借款），故由其開立面額30萬元、票號CH491615、發
    票日108年10月24日之本票一紙，及彭芷瑩簽發系爭本票一
    紙作為借款之擔保。嗣上訴人先後於108年10月24日、26日
    交付共30萬元借款予蕭泓杰，上訴人係因借款之法律關係取
    得系爭本票，並非無法律上之原因，也有支付相當之對價。
    彭芷瑩雖非實際收受系爭借款之人，但彭芷瑩簽發系爭本票
    時即已知是蕭泓杰持向被告借款之用，上訴人持有系爭本票
    之原因關係是彭芷瑩對蕭泓杰向上訴人系爭借款為連帶保證
    之意，甚為明確。
　㈡蕭泓杰向上益當舖借款時約定利息為月息2.5％，即每月利息7
    ,500元、倉棧費5％即15,000元，詎其借得款項後，僅有以蕭
    泓杰108年11月份薪資抵付倉棧費15,000元、以108年12月份
    薪資抵付108年11月、12月份2個月利息共15,000元，其餘本
    金及利息均未清償，蕭泓杰108年11及12月份薪資除抵扣上
    開倉棧費及利息外，領得現金各9,000元，上訴人並無積欠
    蕭泓杰薪資情事，被上訴人稱蕭泓杰薪資均用以抵償借款云
    云，並非事實。
　㈢再查，彭芷瑩固有於109年3月16日匯款2筆各5萬元、109年4
    月6日匯款一筆5萬元、109年8月24日匯款3,000元予被告，
    但上開匯款應先予抵充利息，分述如下：
　　⒈借款後自109年1月份起未付利息，計算至109年3月16日彭
      芷瑩匯款之日時，應清償之本金30萬元及3個月利息22,50
      0元，合計322,500元。彭芷瑩匯款10萬元經先抵充利息後
      ，本金金額減為222,500元。
　　⒉彭芷瑩於109年4月16日匯款5萬元，應清償本金為222,500
      元、利息為5,563元（元以下四捨五入），合計228,063元
      。彭芷瑩匯款5萬元經先抵充利息後，本金減為178,063元
      。
　　⒊彭芷瑩於109年8月24日匯款3,000元予被告時，應清償利息
      4,452元*4個月即17,808元、本金178,063元。匯款3,000
      元抵充利息尚有不足。
　　⒋綜上所陳，本件借款尚欠本金178,063元，因蕭弘杰尚未還
      款完畢，每月利息金額應持續加計，故於清償完畢之前，
      上訴人持有系爭本票之本票債權自屬存在等語。
三、原審對於被上訴人之請求，判決上訴人其持有被上訴人彭芷
    瑩簽發如附表所示之本票債權不存在。並駁回其餘之訴（駁
    回部分未據同案原告蕭泓杰提起上訴，業已確定）。上訴人
    就其敗訴部分不服提起上訴，並聲明：㈠原判決不利於上訴
    人部分均廢棄。㈡上開廢棄部分，被上訴人在第一審之訴駁
    回。被上訴人則於本院聲明：上訴駁回。　　　
四、本院認定如下：
　㈠上訴人取得系爭本票有無法律上之原因？其基礎法律關係為
    何？
　　⒈查本件被上訴人彭芷瑩並不否認系爭本票係其本人所簽發
      ，拿給蕭泓杰交付給上訴人，因為蕭泓杰要借款30萬元之
      用。此觀彭芷瑩於本院準備程序中自稱：蕭泓杰當時剛去
      上益當舖工作約一、兩個月，跟我提說想跟老闆借資，老
      闆說要有另外一張本票才可以借，蕭泓杰跟我說這只是形
      式上，並沒有法律上效力，但老闆一定要看到票才會借錢
      ，所以我就開票交給蕭泓杰，因為蕭泓杰是我前夫，我念
      在舊情，想說蕭泓杰有困難才幫助他，且他也跟我說簽這
      個票不會有問題。蕭泓杰是先跟老闆借款30萬，然後才跟
      我說需要票才能借。蕭泓杰是先拿到10萬元，然後才拿我
      的票去給老闆，他說這樣老闆才會把剩下20萬借給他等語
      （見本院卷二第27頁）。核與證人蕭泓杰於本院證稱略以
      ：我於108年9月在上益當舖上班，因當時家裡需要錢，跟
      上訴人借30萬元，錢有全部匯給我，當時有叫我簽借據及
      本票，說是公司規定。還跟我說要把本票帶回去給家裡人
      簽，我有問為什麼，上訴人說是公司規定，因我急需用錢
      沒有想這麼多，就把系爭本票拿到彭芷瑩上班的地方給她
      簽名，是她本人簽名及蓋指印，我有跟她說我急需用錢，
      公司規定要請家人簽本票，我請他幫忙等語（見本院卷二
      第34頁）相符，應堪採信。是以，依彭芷瑩、蕭泓杰二人
      所述情狀，自堪認上訴人所稱系爭本票是彭芷瑩簽發交付
      給上訴人，用來擔保蕭泓杰向上訴人借款30萬元等語，應
      堪採信。從而，彭芷瑩主張上訴人取得系爭本票，但上訴
      人與其之間並無任何法律關係存在，故系爭本票之債權不
      存在云云，尚非可採。
　　⒉按稱保證者，謂當事人約定一方於他方之債務人不履行債
      務時，由其代負履行責任之契約，民法第739條定有明文
      。而連帶保證為保證契約之一種，自應由雙方當事人就保
      證人願與主債務人負同一清償責任有意思之合致，始足成
      立（最高法院96年度台上字第2830號判決意旨參照）。本
      件彭芷瑩簽發系爭本票供蕭泓杰持向上訴人借款30萬元，
      固可認為有保證系爭借款債務之意。惟上訴人主張彭芷瑩
      對系爭借款應負「連帶保證」之責云云，並未提出任何證
      據可資證明兩造間有此連帶保證之合意存在。是以，上訴
      人主張彭芷瑩應負連帶保證責任一節，並不可採。
　㈡彭芷瑩得就系爭本票為原因關係之抗辯：
　　票據法第13條本文固規定，票據債務人不得以自己與發票人
    或執票人之前手間所存抗辯之事由對抗執票人，惟觀諸同條
    但書解釋，票據債務人得以包含票據原因關係在內之全部得
    對抗事由，對抗為直接前後手之執票人。如票據之原因為擔
    保第三人債務之保證時，除保證契約合法有效外，保證之債
    務亦應合法有效存在並已屆期，始堪謂票據原因關係存在。
    且按主債務人所有之抗辯，保證人得主張之。主債務人拋棄
    其抗辯者，保證人仍得主張之。又保證人得以主債務人對於
    債權人之債權，主張抵銷，民法第742條、第742條之1亦有
    明文。經查，本件兩造為系爭本票之直接前後手，原因關係
    則是發票人彭芷瑩擔保蕭泓杰向上訴人之系爭借款30萬元，
    是以，就系爭本票債務，除彭芷瑩本人之清償外，若主債務
    人蕭泓杰對系爭借款已為清償，或蕭泓杰對上訴人有薪資債
    權可資抵銷者，彭芷瑩均得以之作為對系爭本票債權之抗辯
    事由。
  ㈢上訴人與蕭泓杰間本件借款契約之內容，本院認定如下：
　　⒈本件上訴人主張，其與蕭泓杰間之借款契約係約定：借款
      本金30萬元，自借款日108年10月24日起計息，利息為月
      息2.5％，即每月利息7,500元、倉棧費5％即15,000元，並
      提出借款收據、本票及押當車輛借用切結書等件為據（見
      本院卷二第49-55頁），惟此為彭芷瑩所否認，自應由上
      訴人負舉證之責。
　　⒉證人蕭泓杰於本院證稱：當時沒有講多少利息，但就從薪
      水裡扣，本票及押當車輛借用切結書上的利息記載，我現
      在才知道，當時也不太懂，每個月還錢是多少利息及本金
      ，我也不知道等語（見本院卷第35頁）。本院認為證人蕭
      泓杰雖證稱借款當時不清楚借款之利息云云，但其於借錢
      時既為心智正常之成年人，就其自身所簽署之相關文件內
      容，自不能諉為不知。
　　⒊惟本件上訴人所稱本件借款30萬元之利息是月息2.5％及倉
      棧費5％云云，核與其提出之本票及押當車輛借用切結書之
      記載不符。上訴人雖於本院陳稱略以：本票及切結書都是
      上益當舖供一般人借款時所用文書，因蕭泓杰在上益當舖
      工作，所以上訴人只收取月利2.5％，雖已超過法定最高利
      率，但依當舖業法，利率可較法定最高利息為高云云。本
      院乃詢以：「依照當舖業法，出當人無法還款時，典當物
      品就由當舖沒收取償，為何仍可請求借款？」上訴人又表
      示：因車輛登記名義人非蕭泓杰本人，也無法交付過戶登
      記相關資料，所以無法以車輛取償。當時只是因為他在當
      舖工作，所以方便其借資。本件並非實質上之當舖契約，
      是借款契約，但因蕭泓杰在當舖工作，所以有依照當舖作
      法簽相關文件等語（見本院卷二第36-37頁）。因此本院
      認為：上訴人既自陳本件30萬元係借款契約而非當鋪契約
      ，且事實上蕭泓杰也沒有向上益當鋪為典當之事實，則上
      訴人稱本件依當鋪業法可以收取比法定最高利息更高之約
      定利息及倉棧費云云，自非可採。
　　⒋按約定利率，超過週年百分之十六者，超過部分之約定，
      無效，民法第205條定有明文。又民法第205條原規定法定
      最高利率為週年百分之二十，嗣於109年法律修正，於110
      年7月20日施行，而修正之民法第205條之規定，於民法債
      編修正施行前約定，而於修正施行後發生之利息債務，亦
      適用之，民法債編施行法第10-1條亦有明文。經查，依上
      訴人所提出之本票（見本院卷二第51頁）所載：「利息自
      發票日起按日依萬分之五點四計算給付」，經換算為年息
      19.71％，並未逾本件借款發生之日（即發票日108年10月2
      4日）當時之民法第205條之規定，是以，本院認為應以此
      本票所記載之利率作為上訴人與蕭泓杰間所約定之借款利
      率，始為合理。惟自110年7月20日起，系爭借款之利率即
      應以法定最高利率即16％計算之。
　　⒌至上訴人所稱之倉棧費15,000元，因本件並無典當之事實
      存在，上訴人自無從向蕭泓杰收取此一典當契約之費用。
      末按，約定之違約金額過高者，法院得減至相當之數額，
      民法第252條定有明文。查上述蕭泓杰簽發交給上訴人的
      本票（見本院卷二第51頁）除有約定利率外，復記載「逾
      期付息或到期未履行債務時，同意自到期日起按日依萬分
      之五點四計算給付違約金」，換言之，此一違約金之約定
      相當於年息19.71％，於上訴人已向蕭泓杰收取近法定最高
      利息之情形下，再收取與此高額利息相等之違約金，顯屬
      過苛，本院認此部分違約金應酌減至0元，以符事理之平
      。
　　⒍綜上所述，本件上訴人與蕭泓杰間就系爭本票所擔保之借
      款契約，應係本金30萬元，及自108年10月24日起至110年
      7月19日止，按日息萬分之5.4（即年息19.71％）計算之利
      息；暨自110年7月20日起至清償日止，按年息16％計算之
      利息。
  ㈣就本件彭芷瑩就系爭本票債權所為清償及抵銷抗辯之數額，
    認定如下：
　　⒈彭芷瑩主張其於109年3月16日有匯款兩筆各5萬元、於109
      年4月6日有匯款5萬元，於109年8月24日有匯款3,000元，
      共計153,000元予上訴人充作還款等情，為上訴人所不爭
      執，首堪認定屬實。
　　⒉彭芷瑩又主張蕭泓杰於上益當鋪上班每月薪資為24,000元
      ，自108年10月起至109年農曆過年前離職時止，薪資均充
      作還款，可資抵銷等語。上訴人則辯稱：蕭泓杰薪資是每
      月24,000元沒錯，其於108年11月、12月之薪資各有15,00
      0元充作還款，另9,000元則已發給蕭泓杰等語。此經證人
      蕭泓杰於本院證述略以：我一個月薪水24,000元，108年1
      0月發給我又拿回去，之後就沒有發，我是從108年9月做
      到109年2月過年之前等語（見本院卷二第35頁）。本院查
      ，上訴人係僱主，對於員工之上班紀錄及薪資發放紀錄等
      資料，自應留存備查，若僱主與勞工對此有所爭議，而僱
      主不能提出相關紀錄以為佐證時，自應認勞工之主張較為
      可信。本件上訴人就前述與其員工蕭泓杰間之薪資爭議，
      於本院陳稱：沒有留存資料，也沒有簽收的資料，記得是
      在109年農曆年前，蕭泓杰已經很少來上班，沒有什麼印
      象，但沒有打卡資料等語（見本院卷二第59－60頁），對
      於其本人有給付蕭泓杰足額薪資之情，完全無法舉證。是
      以，本件認應以彭芷瑩之主張為可採，又查109年之農曆
      除夕是109年1月24日，是以蕭泓杰應得以其108年10月、1
      1月、12月及109年1月之薪資債權各24,000元，向上訴人
      抵銷系爭借款，彭芷瑩自得援引作為本案之抵銷抗辯。
  ㈤經彭芷瑩清償及抵銷抗辯後，上訴人所有系爭本票債權之餘
    額，計算如下：
　　⒈按清償人所提出之給付，應先費用，次充利息，次充原本
      ，民法第323條前段定有明文。關於以下之計算均依此規
      定，就金額之計算於元以下四捨五入，合先敘明。
　　⒉系爭借款之借款日108年10月24日，借款本金30萬元，以蕭
      泓杰108年10月薪資24,000元為抵銷，應直接充抵本金，
      本金餘276,000元。
　　⒊自108年10月24日至108年11月23日，一個月之利息為4,533
      元（計算式：本金276,000×19.71％×1／12＝4,533）；以蕭
      泓杰108年11月薪資24,000元為抵銷，先充利息4,533元後
      ，尚可清償本金19,467元，本金餘256,533元。
　　⒋自108年11月24日至108年12月23日，一個月之利息為4,214
      元（計算式：本金256,533×19.71％×1／12＝4,214）；以蕭
      泓杰108年12月薪資24,000元為抵銷，先充利息4,214元後
      ，尚可清償本金19,786元，本金餘236,747元。
　　⒌自108年12月24日至109年1月23日，一個月之利息為3,889
      元（計算式：本金236,747×19.71％×1／12＝3,889）；以蕭
      泓杰109年1月薪資24,000元為抵銷，先充利息3,889元後
      ，尚可清償本金20,111元，本金餘216,636元。
　　⒍自109年1月24日至109年2月23日，一個月之利息為3,558元
      （計算式：本金216,636×19.71％×1／12＝3,558）；並無還
      款，故本金餘216,636元、利息餘3,558元。
　　⒎自109年2月24日至109年3月16日，共計22日，依日息萬分
      之5.4計算，利息為2,574元（計算式：216,636×5.4／10,0
      00×22＝2,574）。彭芷瑩於109年3月16日匯款10萬元清償
      ，先充所欠利息6,132元後（計算式：前項利息3,558元＋
      本項利息2,574元＝6,132元），尚可清償本金93,868元，
      餘本金122,768元。
　　⒏自109年3月17日至109年4月6日，共計21日，依日息萬分之
      5.4計算，利息為1,392元（計算式：122,768×5.4／10,000
      ×21＝1,392）。彭芷瑩於109年4月6日匯款5萬元清償，先
      充所欠利息1,392元後，尚可清償本金48,608元，餘本金7
      4,160元。
　　⒐自109年4月7日至109年8月6日，共計4個月之利息為4,873
      元（計算式：本金74,160×19.71％×4／12＝4,872）；此期間
      並無還款，故本金餘74,160元、利息餘4,872元。
　　⒑自109年8月7日至109年8月24日，共計18日，依日息萬分之
      5.4計算，利息為721元（計算式：74,160×5.4／10,000×18
      ＝721）。彭芷瑩於109年8月24日匯款3,000元清償，先充
      利息尚有不足，尚欠利息2,594元（計算式：前項利息4,8
      72元＋本項利息721元－還款3,000＝2,593元），無法再充本
      金。故尚欠本金74,160元、利息2,593元，合計76,753元
      。
　　⒒綜上，本件彭芷瑩所擔保蕭泓杰積欠上訴人之欠款金額應
      為76,753元，其中本金74,160元自109年8月25日起至110
      年7月19日止，按日息萬分之5.4（即年息19.71％）計算之
      利息；暨自110年7月20日起至清償日止，按年息16％計算
      之利息。是以，上訴人持有彭芷瑩簽發之系爭本票，經彭
      芷瑩為原因關係之清償及抵銷抗辯後，尚餘之債權數額應
      為「76,753元及其中本金74,160元自109年8月25日起至11
      0年7月19日止，按日息萬分之5.4（即年息19.71％）計算
      之利息；暨自110年7月20日起至清償日止，按年息16％計
      算之利息」，逾此部分之本票債權即屬不存在。
五、綜上所述，被上訴人請求確認系爭本票債權不存在，於逾「
    76,753元及其中本金74,160元自109年8月25日起至110年7月
    19日止，按日息萬分之5.4（即年息19.71％）計算之利息；
    暨自110年7月20日起至清償日止，按年息16％計算之利息」
    範圍部分，為有理由，應予准許。在上開債權範圍之內，則
    為無理由，應予駁回。原審就超過上開應准許部分，為上訴
    人敗訴之判決，自有未洽。上訴意旨就此部分指摘原判決不
    當，求予廢棄改判，為有理由，爰判決如主文第一項至第三
    項所示。至於上開應准許部分，原審判決核無違誤，上訴意
    旨就此部分仍執陳詞指摘原判決不當，求予廢棄，為無理由
    ，應駁回其上訴。
六、訴訟費用負擔之依據：民事訴訟法第79條。
七、本件判決基礎俱已臻明確，兩造其餘攻防方法及訴訟資料經
    本院審酌後，核與判決不生影響，無逐一論駁之必要，併此
    敘明。
中　　華　　民　　國　　111 　年　　8 　　月　　24　　日
                民事第六庭    審判長法　官　許瑞東
　　　　　　　　　
                                    法　官　莊惠真
　　　　　　　　　　　　　　　　　　　
                                    法　官　許映鈞
以上正本證明與原本無異
本判決不得上訴。
中　　華　　民　　國　　111 　年　　8 　　月　　24　　日
                            書記官　陳逸軒
　　　　　　　　　　　　　
附表：
編號 發 票 日 面額  票    號 到期日  提  示  日 一 108年10月25日 新台幣30萬元 CH491616 未載 免除作成拒絕證書